ACORDAO-COMPLETO-2427702

ACÓRDÃO 54/2021 ATA 1/2021 - PLENÁRIO

VISTO, relatado e discutido este agravo oposto contra decisão que conheceu de recurso de revisão sem a concessão de efeito suspensivo,
ACORDAM os ministros do Tribunal de Contas da União, reunidos em sessão do Plenário, ante as razões expostas pelo relator, e com fundamento no art. 289 do Regimento Interno, em:
9.1. conhecer do agravo e, no mérito, negar-lhe provimento;
9.2. dar ciência desta deliberação ao agravante.

Agravo interposto contra despacho que conheceu, sem atribuição de efeito suspensivo, do recurso de revisão interposto em face de acórdão que julgou as contas do recorrente irregulares e condenou-o ao pagamento de débito e de multa em razão da omissão no dever de prestar contas dos recursos oriundos de convênio que teve por objeto a elaboração de projeto básico e a implantação de pequenos projetos de irrigação em comunidades locais.

Município de Carneiros/AL.

3. Agravante: Geraldo Novais Agra Filho (XXX.349.854-XX).
3.1. Interessado: Companhia de Desenvolvimento dos Vales do São Francisco e do Parnaíba (00.399.857/0001-26).

13.1. Ministros presentes: Ana Arraes (Presidente), Walton Alencar Rodrigues, Benjamin Zymler, Augusto Nardes (Relator), Aroldo Cedraz, Raimundo Carreiro (Revisor), Bruno Dantas e Jorge Oliveira.
13.2. Ministro-Substituto convocado: Marcos Bemquerer Costa.
13.3. Ministro-Substituto presente: André Luís de Carvalho.

ACORDAO-COMPLETO-2536345

Acórdão 1364/2022 - Plenário

ACORDAO-COMPLETO-2522421

Acórdão 56/2022 - Plenário

AUGUSTO NARDES

Ministro Augusto Nardes.

Tratam os autos, originariamente, de tomada de contas especial instaurada pela Companhia de Desenvolvimento dos Vales do São Francisco e do Parnaíba - Codevasf, tendo como responsável o Sr.  Geraldo Novais Agra Filho, ex-prefeito do Município de Carneiros/AL, em razão de omissão no dever de prestar contas dos recursos oriundos do Convênio 701.134/2008, que teve por objeto a elaboração de projeto básico e a implantação de pequenos projetos de irrigação em comunidades locais.
2.	Mediante o Acórdão 2.002/2017, confirmado em sede de embargos pelo Acórdão 2697/2017-TCU-Segunda Câmara e da relatoria do Ministro José Múcio Monteiro, este Tribunal decidiu julgar irregulares as contas do responsável, condená-lo em débito e aplicar-lhe a multa prevista no art. 57 da Lei 8.443/1992, ante a não comprovação da boa e regular aplicação dos recursos conveniados, dada a inexecução do objeto pactuado e a ausência de nexo de causalidade entre esses recursos e sua aplicação, em virtude da realização de saque em espécie e de transferência para outras contas bancárias desses recursos.
3.	Referido acórdão foi alterado em sede de recurso de reconsideração pelo Acórdão 3.465/2018, confirmado em sede de embargos pelos Acórdãos 6.298/2018 e 8.344/2018, todos da 2ª Câmara e da relatoria da Ministra Ana Arraes, que retirou da fundamentação da condenação do recorrente a alínea "a" do inciso III do art. 16 da Lei 8.443/1992 e, por conseguinte, reduziu o valor da multa que lhe foi aplicada. 
4.	Ressalta-se que o supracitado Acórdão 8344/2018-TCU-Segunda Câmara autorizou o parcelamento da dívida imposta ao responsável em 36 parcelas mensais e consecutivas.
5.	Em face desse decisum, o Sr. Geraldo Novais Agra Filho acostou aos autos requerimento de novo parcelamento da dívida, desta feita em parcelas mensais que não ultrapassassem 30% do seu rendimento mensal (peça 111) . Tal requerimento foi indeferido pelo relator a quo, Ministro José Múcio Monteiro, mediante o despacho exarado em 21/12/2018 (peça 116) , ante a imprecisão do pedido e o não atendimento às condições regimentais.
6. 	Contra essa decisão o Sr. Geraldo Novais Agra Filho interpôs agravo (peça 125) . Na sequência, interpôs recurso de revisão (peças 134 a 143) contra o acórdão condenatório.
7.	Considerando que a decisão de mérito sobre o recurso de revisão teria estrita conexão com agravo, o relator sorteado para apreciação desse apelo, Ministro Raimundo Carreiro, decidiu, mediante o despacho exarado em 10/8/2020 (peça 144) , remeter os autos à Secretaria de Recursos para análise de admissibilidade daquele recurso.
8.	Em cumprimento a esse comando, a unidade técnica manifestou-se pelo conhecimento do recurso de revisão, sem atribuição de efeito suspensivo, nos seguintes termos (peça 145) :
	"1.
	Identificação do Processo

	TC - Processo 000.107/2015-8
	Espécie Recursal: Recurso de revisão.

	Natureza do Processo: Tomada de Contas Especial.Unidade Jurisdicionada: Prefeitura Municipal de Carneiros - AL.
	Peça Recursal: R006 - (Peças 134 a 143) .Deliberação Recorrida: Acórdão 2002/2017-TCU-Segunda Câmara - (Peça 38) , reformado pelo Acórdão 3465/2018-TCU-Segunda Câmara (peça 78) .

	Nome do Recorrente
	Procuração
	
	Geraldo Novais Agra Filho
	Peça 17, substabelecimento à Peça 90
	
		2.
	Exame Preliminar

		2.1.
	Preclusão Consumativa

	O recorrente está interpondo recurso de revisão contra o Acórdão 2002/2017-TCU-Segunda Câmara pela primeira vez?
	Sim

		2.2.
	Tempestividade

O recurso de revisão foi interposto dentro do prazo previsto na Lei Orgânica e no Regimento Interno do TCU?

	Nome do Recorrente
	Data DOU
	Interposição
	Resposta

	Geraldo Novais Agra Filho
	8/3/2017 (DOU) 
	3/8/2020 - DF
	Sim

	Impende ressaltar que foi considerada, para efeito de contagem de prazo, a data de publicação no Diário Oficial da União (D.O.U) do acórdão condenatório, a saber, o Acórdão 2002/2017-TCU-Segunda Câmara (peça 38) .
Ademais, registre-se que o recurso foi assinado eletronicamente.

		2.3.
	Legitimidade

	Trata-se de recurso interposto por responsável/interessado habilitado nos autos, nos termos do art. 144 do RI-TCU? 
	Sim

		2.4.
	Interesse

	Houve sucumbência da parte?
	Sim

		2.5.
	Adequação

	O recurso indicado pelo recorrente é adequado para impugnar o Acórdão 2002/2017-TCU-Segunda Câmara?
	Sim

		2.6.
	Requisitos Específicos

	Foram preenchidos os requisitos específicos para o recurso de revisão?
	Sim

	Para análise do presente requisito, verifica-se oportuno a realização de breve histórico dos autos.
Trata-se de Tomada de Contas Especial (TCE) instaurada pela Companhia de Desenvolvimento dos Vales do São Francisco e do Parnaíba (Codevasf) , em nome do ex-prefeito de Carneiros/AL Geraldo Novais Agra Filho, em razão de omissão no dever de prestar contas dos recursos repassados ao município, por intermédio do Convênio 701134/2008, que teve por objeto a "elaboração de projeto básico e a implantação de pequenos projetos de irrigação" em comunidades locais.
Em essência, restaram configuradas nos autos, duas transferências bancárias, totalizando R$ 30.000,00, tendo sido o saldo dos recursos integralmente sacado, em espécie, da conta específica. Ademais, não houve aplicação de recursos na implantação dos pequenos projetos de irrigação pactuados, não havendo possibilidade de aproveitamento, devido ao transcurso de prazo de seis anos da elaboração do projeto básico, conforme consignado no voto condutor do acórdão condenatório (peça 39, itens 2- e 4) .
Diante disso, os autos foram apreciados por meio do Acórdão 2002/2017-TCU-Segunda Câmara (peça 38) , que julgou irregulares as contas do responsável e lhe aplicou débito e multa.
Em face dessa decisão, o recorrente opôs embargos de declaração (peça 45) , os quais foram conhecidos, e, no mérito, rejeitados pelo Acórdão 2697/2017-TCU-Segunda Câmara (peça 48) .
Irresignado, ainda contra a decisão condenatória, o recorrente interpôs recurso de reconsideração (peça 56) , que foi conhecido e, no mérito, parcialmente provido pelo Acórdão 3465/2018-TCU-Segunda Câmara (peça 78) , no sentido de reduzir o valor da multa aplicada no subitem 9.2 do Acórdão 2002/2017-TCU-Segunda Câmara para R$ 120.000,00.
Diante dessa decisão, o recorrente opôs embargos de declaração (peça 85) , que foram conhecidos e rejeitados, no mérito, por força do Acórdão 6298/2018-TCU-Segunda Câmara (peça 93) . Ainda não satisfeito, opôs novos aclaratórios (peça 97) , que foram conhecidos e rejeitados pelo Acórdão 8344/2018-TCU-Segunda Câmara (peça 102) .
Por último, o recorrente apresentou agravo (peça 125) , ainda pendente de julgamento, conforme Despacho de Autoridade à peça 144.
Neste momento, o responsável interpõe recurso de revisão (peças 134-143) , com fundamento no art. 35, inciso III, da Lei 8.443/92, em que, em síntese, argumenta que:
documentos e extratos bancários comprovam a utilização dos R$ 151.050,00 transferidos para a conta municipal específica da folha de pagamento dos servidores, em 10 e 13/8/2012, o que  afasta sua responsabilidade sobre a destinação pública dos recursos do convênio (peça 134, p. 4-5) ;
vários documentos comprovam o destino dos saques realizados para pagamento de despesas com pessoal e custeio da Administração Pública Municipal, como aquisição de combustível (peça 134, p. 5) ;
o lícito desvio de finalidade na utilização da verba do convênio caracterizou-se pela aplicação dos recursos transferidos em fim público diverso daquele previsto no instrumento jurídico firmado entre CODEVASF e Município. Entretanto, o débito deve ser imputado ao órgão ou entidade que aproveitou e se beneficiou dos recursos. Cita jurisprudências (peça 134, p. 6-11) ;
cabe efeito suspensivo ao apelo (peça 134, p. 11-14) .
Requer a concessão do efeito suspensivo ao recurso e a reforma do acórdão combatido. Ato contínuo, colaciona os seguintes documentos:
Relatório, Voto e Acórdão 3465/2018-TCU-Segunda Câmara (peças 135-137) ;
Notas Fiscais 119 e 122, notas de empenho, comprovante de depósito e recibo (peças 138 e 139) ;
Cópia da tela do Sistema de Contas Irregulares (peça 140) ;
Termo de Contrato 2/2012-PP (peça 141) ;
Extratos bancários, comprovantes de despesas, depósitos e recibos (peça 142) ;
Contratos de Serviços Temporários (peça 143) .
Cabe registrar que o recurso de revisão se constitui em espécie recursal de sentido amplo, verdadeiro procedimento revisional, com índole jurídica similar à ação rescisória, que objetiva a desconstituição da coisa julgada administrativa.
Além dos pressupostos de admissibilidade comuns a todos os recursos (tempestividade, singularidade e legitimidade) , o recurso de revisão requer o atendimento dos requisitos específicos indicados nos incisos do art. 35 da Lei 8.443/92: I - erro de cálculo; II - falsidade ou insuficiência de documentos em que se tenha fundamentado o acórdão recorrido; e III - superveniência de documentos novos com eficácia sobre a prova produzida.
Isso posto, observa-se que o recorrente insere, nessa fase processual, em especial, extratos bancários, depósitos e recibos e notas fiscais, documentos novos que, ao menos em tese, podem ter eficácia sobre o julgamento de mérito proferido, pois possuem pertinência temática com o objeto dos autos. Os referidos documentos, portanto, preenchem o requisito estabelecido no art. 35, III, da mencionada lei.
Quanto ao efeito suspensivo solicitado, cabe tecer as seguintes considerações.
O art. 35 da Lei 8.443/92 apenas prevê recurso de revisão sem efeito suspensivo. No entanto, mesmo que possível conceder efeito suspensivo com base nos requisitos estabelecidos para a medida cautelar, não se observa a presença cumulativa dos requisitos obrigatórios, quais sejam: periculum in mora e fumus boni iuris.
De início, os documentos novos colacionados não se mostram suficientes a serem caracterizados como fumaça de direito, pois ensejam ainda o exame de mérito. Não é possível pressupor a regularidade das contas, nem a sua verossimilhança, sem um exame amplo dos documentos contidos no expediente apelativo. Este exame é próprio do mérito do recurso. Ademais, a omissão na prestação de contas enseja o julgamento pela irregularidade das contas. A apresentação intempestiva dos documentos que comprovam a regular aplicação dos recursos apenas afasta o débito.
Eventual demora que possa ocorrer no julgamento de seu recurso decorrerá da apresentação tardia dos documentos novos ora colacionados, que já existiam antes da decisão condenatória. O responsável não apresenta provas que justifiquem a sua juntada intempestiva, somente neste momento.
Não há que se falar em concessão de cautelar quando o perigo da demora é causado pelo próprio responsável. Entendimento diverso iria estimular a interposição de recursos de revisão às vésperas do período eleitoral, por exemplo, sob o fundamento do perigo da demora, elemento este causado pelos próprios recorrentes. Tal situação tornaria inaplicável o disposto no art. 35 da Lei Orgânica/TCU e restaria inócua a inelegibilidade disposta no art. 1º, I, g, da Lei 64/90 (Lei das inelegibilidades) . A execução da decisão e os efeitos dela decorrente são inerentes a um julgamento até então válido. Caso contrário, todos os recursos de revisão interpostos em até 5 (cinco) anos teriam o condão de suspender a eficácia do julgamento, utilizando-se da medida cautelar sob o fundamento do perigo da demora.
Ante todo o exposto, entende-se que resta atendido o requisito específico de admissibilidade do recurso de revisão, não sendo possível, entretanto, conceder medida cautelar para suspender-lhe os efeitos.

		3.
	Conclusão da Instrução Preliminar

	Em virtude do exposto, propõe-se:
3.1 conhecer do recurso de revisão interposto por Geraldo Novais Agra Filho, sem atribuição de efeito suspensivo, com fulcro nos artigos 32, inciso III, e 35, inciso III, da Lei 8.443/1992;
3.2 encaminhar os autos ao gabinete do relator competente para apreciação do recurso".

9.	Sorteado relator do recurso de revisão, decidi, mediante despacho exarado em 24/8/2020 (peça 148) , pelo seu conhecimento, sem efeito suspensivo, nos termos dos arts. 32, inciso III, e 35, inciso III, da Lei 8.443/1992, consoante proposto pela unidade técnica.
10.	Irresignado com essa decisão, o responsável também interpôs agravo (peça 149) , redigido nos seguintes termos:
"III - DAS RAZÕES PARA MODIFICAÇÃO DA DECISÃO E DEFERIMENTO DE DO EFEITO SUSPENSIVO AO RECURSO DE REVISÃO.
A decisão ora combatida merece ser reformada uma vez que não se encontra devidamente fundamentada, contrariando por consequência o texto constitucional, segundo o qual todo acusado terá direito ao devido processo legal. 
Ora, a pretensão formulado pelo recorrente com o objetivo de suspender os efeitos do Acórdão 3465/2018-TCU-Segunda Câmara, contra o qual se interpôs recurso de revisão, encontra-se alicerçado em documentos novos que demonstram efetivamente a utilização do recurso do convênio em finalidade pública. 
Os novos documentos trazidos aos autos são suficientes para comprovar a finalidade pública na utilização da verba do convênio, caracterizando-se pela aplicação dos recursos transferidos em fim público diverso daquele previsto no instrumento jurídico firmado entre CODEVASF e Município. Entretanto, neste caso, o débito deve ser imputado ao órgão ou entidade que aproveitou e se beneficiou dos recursos, afastando-se a responsabilidade do recorrente. 
A juntada dos extratos da conta bancária vinculada a folha de pagamento dos servidores municipais; os depósitos na conta de fornecedores do Município e dos pagamentos dos servidores são elementos probatórios que conduz a certeza da utilização dos recursos em finalidade pública. 
Ora, Excelência, os argumentos lançados na instrução para indeferimento do pedido de efeito suspensivo são em verdade uma clara tentativa de inibir e afastar por completo o direito de a parte exercer seu direito de defesa. 
Na análise inicial do Recurso de Revisão, a servidora que apreciou preliminarmente o caso, não atendou para os preceitos e princípios norteadores da tomada de Contas Especial, notadamente, o formalismo moderado e o princípio da verdade material, tantas vezes prestigiado por esse TCU. 
Vejamos trecho do voto do Eminente Ministro Marcos Bemquerer na TCProcesso 021.704/2014-7: 
'Dessa maneira, tendo por norte o princípio do formalismo moderado que rege a atuação deste Tribunal, e, ainda, o postulado da verdade material, devem-se considerar os argumentos e documentos por ela carreados no deslinde deste processo.'
Cite-se, ainda, o seguinte Acórdão: 
EMBARGOS DE DECLARAÇÃO. CONCESSÃO DE APOSENTADORIA AMPARADA CONSTITUCIONALMENTE. AUSÊNCIA DE OMISSÕES, CONTRADIÇÕES OU OBSCURIDADES. RELEVÂNCIA DO PRINCÍPIO DA VERDADE MATERIAL. PROVIMENTO, EM CARÁTER EXCEPCIONAL. É possível, em caráter excepcional, relevar a ausência de vício em decisão embargada, dando provimento aos embargos declaratórios, com fundamento no princípio da verdade material, quando os elementos contidos nos autos demonstram, efetivamente, a legalidade do ato de aposentadoria (TCU 00771720075, Relator: RAIMUNDO CARREIRO, Data de Julgamento: 01/07/2008) 
Os elementos de provas juntados pelo ora recorrente no Recurso de Revisão são de suma importância para comprovar que os recursos públicos foram aplicados em outra finalidade pública. Ou seja, ocorreu o que se denomina tredestinação lícita de recursos públicos. 
Noutro passo, vale destacar que a dificuldade na produção da prova encontra maior óbice na questão temporal, principalmente por que o Prefeito que sucedeu o recorrente criou todo tipo de empecilho no acesso à documentação, portanto, os argumentos lançados na instrução para indeferir o pedido de efeito suspensivo cedem espaço aos que ora apresentamos. 
Ora, Excelência, deveria de plano ser aplicado o brocardo jurídico 'in dubio pro reo', o qual vem sendo reiteradamente aplicado por essa honrada Corte de Contas. 
Nessa linha de intelecção, devemos citar posicionamento do Ministro do STF, Celso de Mello, em decisão proferida no MS nº 26358: 
'Assiste, ao interessado, mesmo em procedimentos de índole administrativa, como direta emanação da própria garantia constitucional do 'due process of law' (CF, art. 5º, LIV) - independentemente, portanto, de haver previsão normativa nos estatutos que regem a atuação dos órgãos do Estado -, a prerrogativa indisponível do contraditório e da plenitude de defesa, com os meios e recursos a ela inerentes (CF, art. 5º, LV) , INCLUSIVE O DIREITO À PROVA.' (Grifo nosso) 
Não é demais lembrar a decisão proferida por este TCU, no Acórdão 922/2007-TCU-Plenário, em que fora suspenso o curso do processo da TCE para que a empresa interessada encaminhasse laudo pericial sobre a matéria. 
Para além, reforcemos à questão da dificuldade natural de produção de prova por ocasião do transcurso do prazo entre a execução do convênio e a tramitação da tomada contas, o que relativiza o procedimento, inclusive é matéria pacificada neste Tribunal de Conta tal questão, citemos o posicionamento no processo TC-Processo 018.641/2004-9 e da IN/TCU nº 56/2007, art. 5º, §4º. 
Nesse passo, citando mais uma vez o ilustre Jacoby Fernandes, é plenamente possível ao TCU determinar a suspensão do processo para realizar diligência para que se averigue aspectos controvertidos da TCE, vejamos a lição do doutrinador: 
'Quando o processo atinte a fase externa, o Tribunal de Contas poderá promover a realização de diligências, determinar o sobrestamento para elucidar aspectos controvertidos da TCE, ou inspeções para apurar regularidade de fatos constantes do mesmo ou de outro processo'.
Deste modo, não se admite tolher do recorrente o direito de ter seus argumentos apreciados em sua totalidade, especialmente quando acompanhados de documentos e provas novas que somente agora puderam ser produzidas. 
A conclusão a que chegou a instrução contraria frontalmente a Constituição Federal de 1988 que garante aos litigantes e aos acusados em geral o contraditório e a ampla defesa, com os meios e recursos a ela inerentes, conforme artigo 5º, inciso LV: 
Art. 5º, CF/88 LV - aos litigantes, em processo judicial ou administrativo, e aos acusados em geral são assegurados o contraditório e ampla defesa, com os meios e recursos a ela inerentes; 
A ampla defesa é um direito subjetivo pertinente ao ser humano e está interligado os demais direitos fundamentais que englobam o direito de igualdade, liberdade e respeito à dignidade da pessoa humana. Sua finalidade é afastar possíveis abusos e ilegalidades cometidas pelo o Estado. 
Desse modo, caberá ao poder público assegurar, proteger, cumprir e respeitar a sua aplicação, caso contrário, ficará implícito a prepotência e tirania do ente governamental. Neste sentido, leciona a Ministra Cármen Lúcia que: 
 (...) o princípio da ampla defesa (...) acopla várias garantias. O interessado tem o direito de conhecer o quanto se afirma contra os seus interesses e de ser ouvido, diretamente e/ou com patrocínio profissional sobre as afirmações, de tal maneira que as suas razões sejam coerentes com o quanto previsto no Direito. Na primeira parte se tem, então, o direito de ser informado de quanto se passa sobre a sua situação jurídica, o direito de ser comunicado, eficiente e tempestivamente, sobre tudo o que concerne à sua condição no Direito. Para que a defesa possa ser preparada com rigor e eficiência, há de receber o interessado todos os elementos e dados sobre o quanto se ponha contra ele, pelo que haverá de ser intimado e notificado de tudo quanto sobre a sua situação seja objeto de qualquer processo. Assim, não apenas no início, mas no seguimento de todos os atos e fases processuais, o interessado deve ser intimado de tudo que concerne a seus interesses cogitados ou tangenciados no processo. Tem o direito de argumentar e arrazoar (ou contra-arrazoar) , oportuna e tempestivamente (a dizer, antes e depois da apresentação de dados sobre a sua situação jurídica cuidada na espécie) , sobre o quanto contra ele se alega e de ter levado em consideração as suas razões. 
O contraditório, por sua vez, é definido como o meio ou instrumento técnico para a efetivação da ampla defesa, consistindo, em suma, no direito de que aquele ao qual se acuse possa praticar atos de defesa, resguardando a si o seu direito de ser considerado inocente até que se prove o contrário. Portanto, é possível afirmar que, o princípio da ampla defesa e o do contraditório são um princípio só, intimamente conectados, de modo que a supressão de um fere a aplicação do outro. 
À vista disso, por ser uma legislação infraconstitucional, o Código Processual Civil deve obrigatoriamente respeitar à Carta Magna, pois, conforme exposto, insta evidente que, a defesa do recorrente está fundada na garantia constitucional à ampla defesa e o contraditório, e assim a referida legislação faz em seu art. 7º: 
Art. 7º É assegurada às partes paridade de tratamento em relação ao exercício de direitos e faculdades processuais, aos meios de defesa, aos ônus, aos deveres e à aplicação de sanções processuais, competindo ao juiz zelar pelo efetivo contraditório. - Grifos nossos
Assim, os argumentos lançados na instrução de que o recorrente não poderia ter seus argumentos lançados uma vez que estaríamos próximos ao pleito eleitoral, nada mas representa do que uma clara tentativa de tolher o direito à ampla defesa e ao contraditório, utilizando-se de meios legais de impugnação de decisões. 
Ressalte-se que inexiste na normativa desse Egrégio Tribunal impedimento de se utilizar do Recurso de Revisão em ano eleitoral, muito menos há qualquer justificativa lógica para esse argumento. 
Caso se mantenha tal entendimento, a nosso sentir, demonstra-se uma completa desvirtuação do instituto jurídico da Tomada de Contas Especial. 
Nessa perspectiva, devem ser criadas oportunidades de exercício concreto do princípio do contraditório e da ampla defesa, ou seja, não deve bastar a simples possibilidade reação, mas que se garanta efetivamente os efeitos jurídicos decorrentes dos argumentos e das provas novas juntadas aos autos, as quais são capazes de modificar o entendimento constante do acordão guerreado pelo recurso de revisão. 
IV. DA POSSIBILIDADE DE RECONSIDERAÇÃO (retratação) DA DECISÃO E DA NECESSÁRIA CONCESSÃO DE EFEITO SUSPENSIVO. 
Diante dos fundamentos acima mencionados, entende o recorrente pela possibilidade desse nobre Relator exercer o juízo de retratação, diante da plausibilidade do direito posto neste recurso, bem como pela iminência dele sofrer grave violação a direitos fundamentais insculpidos na CF/88, notadamente decorrentes dos princípios do devido processo legal, da ampla defesa e do contraditório. 
O prejuízo para a defesa é evidente, uma vez que a instrução realizada privilegiou argumentos autoritários, como se a suspensão de direitos políticos fosse um fim perseguido por esse Órgão. 
Noutro sentir, analisando o caso, percebe-se, claramente, a probabilidade de provimento deste agravo, bem assim é extreme de dúvida o perigo de dano à esfera jurídica do agravante, além de ser eminente o grave prejuízo ao devido processo legal, como também ao princípio da segurança jurídica e da razoabilidade, diante dos efeitos da decisão recorrida. 
Os argumentos jurídicos lançados nesta peça recursal demonstram a grande probabilidade de provimento do recurso, notadamente por que as provas juntadas aos autos são fortes o suficiente para modificar o Acórdão 3465/2018-TCU-Segunda Câmara. 
Data vênia, os fundamentos lançados na instrução e acolhidos pela decisão recorrida são extremamente frágeis e desarrazoados, além de não se imiscuírem sobre princípios e regras importantíssimas, consoante já se explicou no decorrer desta peça. 
Evidencia-se o perigo de dano irreparável ao recorrente diante de uma clara tentativa de lhe tolher o direito à ampla defesa. Assim, pugna o recorrente pelo juízo de retratação e pela consequente concessão imediata de efeito suspensivo ao recurso de revisão, no sentido de suspender os efeitos do Acórdão 3465/2018-TCU-Segunda Câmara até a decisão de mérito do recurso de revisão. 
V - DOS REQUERIMENTOS 
Por todo o exposto, pugna o recorrente pelo conhecimento do recurso de agravo, para que esse nobre Relator, ao exercer o juízo de retratação, modifique a decisão de seq. 148 dos autos, concedendo desde logo efeito suspensivo ao Recurso, com fundamento no art. 289, §4º do Regimento Interno desse TCU, sobrestando os efeitos de todos os itens do Acórdão 3465/2018-TCU-Segunda Câmara até a decisão de mérito do recurso de revisão".
		
É o Relatório.

Henrique José Cardoso Tenório (OAB/AL 10.157), Gustavo Ventura (OAB/PE 17.900) e outros, representando Geraldo Novais Agra Filho.

Não atuou.

AGRAVO. SOLICITAÇÃO DE EFEITO SUSPENSIVO A RECURSO DE REVISÃO. PLEITO BASEADO EM DEFESA DE INTERESSE SUBJETIVO PARTICULAR DO RECORRENTE. AUSÊNCIA DOS REQUISITOS NECESSÁRIOS À CONCESSÃO DA MEDIDA ACAUTELATÓRIA SOLICITADA. CONHECIMENTO. NÃO PROVIMENTO.

TOMADA DE CONTAS ESPECIAL (TCE)

Secretaria de Recursos (Serur).

Examina-se, nesta oportunidade, agravo interposto pelo Sr. Geraldo Novais Agra Filho (peça 149) contra despacho de minha autoria (peça 148) que conheceu, sem atribuição de efeito suspensivo, do recurso de revisão interposto por ele contra o Acórdão 2.002/2017, alterado pelo Acórdão 3465/2018-TCU-Segunda Câmara.
2.	Em síntese, aduz o agravante que tal decisão estaria tolhendo o seu direito à ampla defesa e ao contraditório, com perigo de dano à sua esfera jurídica, além de eminente prejuízo ao devido processo legal e aos princípios da segurança jurídica, do formalismo moderado, da busca da verdade real e da razoabilidade, ante a alegação de que os argumentos jurídicos lançados no recurso de revisão demonstrariam a grande probabilidade de provimento desse recurso e, por conseguinte, de modificação do acórdão condenatório.
3.	Em sede de admissibilidade, entendo que o agravo deve ser conhecido pelo Tribunal, ante o preenchimento dos requisitos de admissibilidade da espécie.
4.	No mérito, sou pela negativa de provimento do apelo, em razão da ausência dos requisitos necessários para a concessão da medida acautelatória pleiteada, quais sejam, o periculum in mora e o fumus boni iuris.
5.	Com efeito, conforme as razões que fundamentaram a decisão agravada, não há previsão legal para recebimento de recurso de revisão no efeito suspensivo, ex vi do art. 35 da Lei 8.443/1992.
6.	Não obstante, em situações pontuais e excepcionais, a exemplo do Acórdão 2002/2016-TCU-Plenário, da relatoria do Ministro José Múcio Monteiro, este Tribunal tem interpretado de forma menos restritiva esse comando, em nome de seu poder geral de cautela. 
7.	Segundo esse decisum, 
"Para a excepcional concessão de efeito suspensivo a recurso de revisão é imprescindível a comprovação dos requisitos relativos às medidas cautelares no âmbito do TCU, a saber: plausibilidade jurídica do direito, perigo da demora, além do receio de grave lesão ao erário ou ao interesse público ou risco de ineficácia da decisão de mérito. Não são aceitáveis alegações de possível prejuízo a patrimônio particular ou a interesse do recorrente, a exemplo da inscrição do nome no Cadin e na dívida ativa, ou da possibilidade de bloqueio de bens, ou, ainda, de inelegibilidade para eleições municipais (Acórdão 2002/2016-TCU-Plenário, rel. Min. José Múcio Monteiro) ".
8.	No caso concreto, não se apontou qualquer perigo de dano sob a ótica do interesse público, que justificasse a concessão da medida acautelatória pleiteada. 
9.	As alegações contidas no agravo centram-se na defesa de interesse particular do agravante, na medida em que defendem a regularidade do convênio e, por conseguinte, a probabilidade de provimento do recurso de revisão. 
10.	Quanto a isso, transcrevo o entendimento da unidade instrutiva (peça 145) no sentido de que 
"os documentos novos colacionados não se mostram suficientes a serem caracterizados como fumaça de direito, pois ensejam ainda o exame de mérito. Não é possível pressupor a regularidade das contas, nem a sua verossimilhança, sem um exame amplo dos documentos contidos no expediente apelativo. Este exame é próprio do mérito do recurso" e de que "Não há que se falar em concessão de cautelar quando o perigo da demora é causado pelo próprio responsável", haja vista que "Eventual demora que possa ocorrer no julgamento de seu recurso decorrerá da apresentação tardia dos documentos novos ora colacionados, que já existiam antes da decisão condenatória. O responsável não apresenta provas que justifiquem a sua juntada intempestiva, somente neste momento".
11.	Portanto, o efeito suspensivo requerido ao recurso de revisão (ainda a ser analisado) não se vincula a nenhuma razão de incontroverso interesse público, mas a prejuízo à esfera subjetiva de direitos do recorrente. 
12.	São descabidas, ademais, as alegações de ofensa aos princípios da ampla defesa, do contraditório, do devido processo legal, da segurança jurídica e da busca da verdade material. A decisão de conhecimento do recurso de revisão sem efeito suspensivo deu-se em estrita observância às disposições legais e regimentais aplicáveis à espécie e reflete, ao contrário do alegado, o respeito a esses princípios pelo Tribunal.
13.	É exatamente por conta disso que o responsável está tendo mais uma oportunidade nesta Corte de Contas, em sede de recurso de revisão, de demonstrar a correta aplicação dos recursos públicos que lhes foram confiados, a partir da colação de novos elementos aos autos. Tais elementos serão devida e integralmente analisados em momento oportuno, quando da apreciação de mérito desse recurso.
14.	Isso porque, como colocado pela Serur, o recurso de revisão se constitui em espécie recursal de sentido amplo, verdadeiro procedimento revisional, com índole jurídica similar à ação rescisória, que objetiva a desconstituição da coisa julgada administrativa.
15.	Já a observância ao princípio do formalismo moderado deu-se na medida em que se considerou atendido o requisito contido no art. 35, inciso III, da Lei 8.443/1992, reconhecendo-se como documentos novos com eficácia sobre a prova produzida, para fins de admissibilidade do recurso de revisão, elementos ainda não examinados no processo, independentemente da data de sua constituição. Ou seja, uma interpretação mais elástica do que a prevista no CPC, em prol da busca da verdade real. 
16.	Descabida, igualmente, a alegação de que este Tribunal estaria impedindo a interposição de recurso de revisão em ano eleitoral. A própria admissão do recurso de revisão do agravante, fundamentada no citado art. 35 da Lei 8.443/1992, evidencia exatamente o contrário, de que os argumentos e elementos de prova apresentados em sede recursal serão apreciados em sua totalidade, não havendo que se falar em qualquer restrição de direito, notadamente os da ampla defesa, do contraditório e do devido processo legal.
17.	Quanto aos precedentes e doutrina suscitados pelo agravante para demonstrar a alegada inobservância, na decisão agravada, a preceitos e princípios norteadores dos processos de tomada de contas especial, cabe registrar que não se adequam ao caso em exame, por tratarem de circunstâncias fáticas e/ou jurídicas totalmente distintas, envolvendo discussões de mérito (não promovida nesta fase processual) , não havendo, por isso, que se falar em sucumbência processual.
18.	Por todas as razões acima, o presente apelo deve ser desprovido.
19.	Para finalizar, ressalto a existência de outro agravo interposto pelo Sr. Geraldo Novais Agra Filho (peça 125) , desta feita contra decisão (peça 116) de indeferimento de novo requerimento de parcelamento da dívida (peça 111) , que será oportunamente analisado pelo Tribunal, após a apreciação do mérito do recurso de revisão que me cabe. 
	Ante o exposto, VOTO por que seja aprovada a minuta de deliberação que submeto a este Colegiado.
TCU, Sala das Sessões Ministro Luciano Brandão Alves de Souza, em 25 de novembro de 2020.
Ministro JOÃO AUGUSTO RIBEIRO NARDES
Relator

Trata-se, originalmente, de tomada de contas especial instaurada pela Companhia de Desenvolvimento dos Vales do São Francisco e do Parnaíba (Codevasf) , em nome do ex-prefeito de Carneiros/AL Geraldo Novais Agra Filho, devido à omissão no dever de prestar contas dos recursos repassados ao município por força do Convênio 701134/2008, que teve por objeto a elaboração de projeto básico e a implantação de pequenos projetos de irrigação em comunidades na zona rural de Carneiros/AL.
2. 	O ajuste previa a destinação de R$ 980.000,00 para a execução do objeto, dos quais R$ 950.000,00 seriam repassados pela concedente e R$ 30.000,00 corresponderiam à contrapartida. No entanto, os recursos foram repassados parcialmente. A primeira parcela, no valor de R$ 30.000,00, foi creditada em 18/11/2009, e a segunda, no valor de R$ 470.000,00, foi depositada em 19/12/2011. O convênio vigeu entre 17/12/2008 e 17/6/2013, e previa a apresentação da prestação de contas até 17/7/2013, ao final das diversas prorrogações.
3. 	A Codevasf realizou visita técnica ao empreendimento em 21/5/2013, tendo constatado não haver sido iniciada a obra em nenhuma das áreas que seriam atendidas pelo ajuste. Em consequência, determinou a rescisão unilateral do convênio. 
4. 	O mandato do ex-prefeito Geraldo Novais Agra Filho abrangeu o período de 2009 a 2012. No último ano, o responsável, mediante sucessivos saques em espécie, efetuou a retirada integral dos recursos repassados.
5. 	O mérito da TCE foi apreciado pelo Tribunal mediante o Acórdão 2002/2017-TCU-Segunda Câmara (Relator: Ministro José Múcio Monteiro) , a seguir transcrito:
9.1. julgar irregulares as contas de Geraldo Novais Agra Filho e condená-lo ao pagamento das quantias especificadas, fixando-lhe o prazo de 15 (quinze) dias a contar da notificação para comprovar, perante o Tribunal, o recolhimento da dívida aos cofres da Companhia de Desenvolvimento dos Vales do São Francisco e do Parnaíba (Codevasf) , atualizada monetariamente e acrescida dos juros de mora, calculados a partir das datas indicadas até a data do efetivo recolhimento: 
	Data
	Valor (R$) 

	18/11/2009
	30.000,00

	19/12/2011
	470.000,00

9.2. aplicar a Geraldo Novais Agra Filho multa no valor de R$ 150.000,00 (cento e cinquenta mil reais) , com a fixação do prazo de 15 (quinze) dias, a contar da notificação, para que comprove, perante o Tribunal, o recolhimento da dívida aos cofres do Tesouro Nacional, atualizada monetariamente desde a data do presente acórdão até a do efetivo recolhimento, se for paga após o vencimento, na forma da legislação em vigor;
9.3. autorizar, desde logo, a cobrança judicial das dívidas, caso não atendida a notificação;
9.4. encaminhar cópia deste acórdão, acompanhado do relatório e voto que o fundamentam, à Procuradoria da República no Estado de Alagoas, para as medidas cabíveis.
8. 	Os autos passaram à minha Relatoria por força do art. 152 do Regimento Interno do TCU.
9.	Estando os autos em meu Gabinete Sr. Geraldo Novais Agra Filho interpôs, em 4/8/2020, Recurso de Revisão (peças 134 a 143) . Por essa razão, remeti os autos à Secretaria de Recursos para análise de admissibilidade e sorteio de relator para o mencionado Recurso, para o qual foi sorteado o Ministro Augusto Nardes (peça 147) .
10.	Na Sessão Plenária de 25/11/2020 os autos foram pautados para apreciação do Agravo interposto pelo Sr. Geraldo Novais Agra Filho (peça 149) contra despacho do Ministro Relator do Recurso de Revisão (peça 148) que conheceu, sem atribuição de efeito suspensivo, do referido recurso.
11.	Ante a alegação do recorrente no sentido de que os argumentos jurídicos lançados no recurso de revisão demonstrariam a probabilidade de provimento desse recurso e, por conseguinte, de modificação do acórdão condenatório, assim como a atribuição do desejado efeito suspensivo, pedi vista dos autos.
12.	Após analisar a documentação apresentada pelo recorrente, constatei que embora o exame de admissibilidade seja pela análise do Recurso de Revisão, não estão presentes o periculum in mora e o fumus boni iuris, requisitos necessários para a concessão da medida acautelatória pleiteada.
13.	Sendo assim, acompanho a proposta apresentada pelo Relator no sentido de negar provimento ao Agravo em análise.
Brasília, 20 de janeiro de 2021.               
 (Assinado Eletronicamente) 
RAIMUNDO CARREIRO
Revisor